【裁判字號】    99,簡上,1
【裁判日期】    990429
【裁判案由】    違反森林法等
【裁判全文】
臺灣屏東地方法院刑事判決               99年度簡上字第1號
上  訴  人  丁○○
即  被  告
選任辯護人  吳澄潔律師
上列被告因違反森林法等案件，不服本院98年度簡字第2002號中
華民國98年11月30日刑事簡易判決（原聲請簡易判決處刑案號：
98年度偵字第5685號）提起上訴，本院管轄之第二審合議庭認不
得以簡易判決處刑，改依通常程序審理，自為第一審判決如下：
    主  文
原判決撤銷。
本件免訴。
    理  由
一、聲請簡易判決處刑意旨略以：被告丁○○明知未經許可不得
    在他人所有之山坡地內墾殖、占用，竟自民國92年7 月間某
    日起，未經主管機關行政院農業委員會林務局屏東林區管理
    處（以下簡稱屏東林區管理處）核准同意，擅自占用由屏東
    林區管理處潮州工作站管理之屏東縣五溝水段第000-0000、
    000-0000號國有保安林地，並在其上搭建鐵皮屋2 幢（面積
    分別為156 平方公尺及10平方公尺）、工寮1 間（面積18平
    方公尺）、涼亭2 座（面積分別為8 平方公尺及3 平方公尺
    ）、土地公廟（面積1 平方公尺）及籃球架1 座，總共占用
    面積約為196 平方公尺，嗣於97年12月23日，屏東林區管理
    處巡護人員在上開地點現勘後，始悉上情。因認被告涉犯森
    林法第51條第1 項於他人林地內擅自墾殖或占用罪嫌云云。
二、按被告以外之人於審判外之陳述，雖不符刑事訴訟法第159
    條之1 至第159 條之4 之規定，而經當事人於審判程序同意
    作為證據，法院審酌該言詞陳述或書面陳述作成時之情況，
    認為適當者，亦得為證據。當事人、代理人或辯護人於法院
    調查時知有第159 條第1 項不得為證據之情形，而未於言詞
    辯論終結前聲明異議者，視為有前項之同意，同法第159 條
    之5 第1 、2 項定有明文。立法意旨在於傳聞證據未經當事
    人之反對詰問予以核實，原則上先予排除，惟若當事人已放
    棄反對詰問權，於審判程序中表明同意該等傳聞證據可作為
    證據，基於尊重當事人對傳聞證據之處分權，及證據資料愈
    豐富，愈有助於真實發見之理念，且強化言詞辯論主義，使
    訴訟程序得以順暢進行，上開傳聞證據亦均具有證據能力。
    查本案據以認定被告犯罪事實存否之被告以外之人之言詞或
    書面陳述，被告、辯護人及檢察官於本院審理時，均同意作
    為證據，且於本院言詞辯論終結前，均未聲明異議，而本院
    審酌該言詞陳述及書面陳述作成之情況，未見有何不適當之
    情形，故依前開規定，均得為證據。
三、按案件時效已完成者，應諭知免訴之判決，刑事訴訟法第30
    2 條第2 款定有明文。又按森林法第51條第1 項及第3 項於
    他人森林或保林內擅自墾殖或設置工作物罪，係刑法第320
    條第2 項竊佔罪之特別規定，森林法該條項之犯行，亦屬竊
    佔性質，竊佔罪為即成犯，竊佔行為終了，犯罪即屬成立，
    故於其設置工作物完畢（即竊佔行為完成時），犯罪即成立
    ，爾後繼續使用他人林地之行為，無論用途為墾殖或設置工
    作物，僅屬占有狀態之繼續而非行為之繼續，此種占有繼續
    之狀態，須在時間上並無中斷，空間上並無擴大範圍，蓋中
    斷停止後再竊佔行為，追訴權時效應從新起算。但於竊佔或
    墾殖、設置工作物後雖將原有建物拆除另予改建，僅係竊佔
    或違反森林法狀態繼續中變更其使用之方法，不構成另一新
    竊佔或違反森林法犯罪，有關追訴權時效之起算，仍應以最
    初竊佔或墾殖、設置工作物行為完成時為準（最高法院25年
    上字第7374號判例意旨、80年度台上字第5715號、82年度台
    上字第4377號、83年度台上字第5190號、84年度台上字第57
    64號判決意旨參照）。
四、訊據被告丁○○，固坦承確有檢察官聲請簡易判決處刑書所
    指之犯罪事實，惟辯稱：伊早於81、82年間退伍約半年時起
    ，即在屏東縣萬巒鄉○○○段第000-0000、000-0000號之系
    爭土地上，與伊父親戴質彬共同耕作使用，伊父親於80年間
    即向電力公司申請在此用電，82年間屏東縣政府為辦理系爭
    土地區外保安林解除時，曾調查附近土地使用現況，依屏東
    縣政府清查結果，伊當時即為000-0000號土地之使用人，另
    000-0000號土地，雖登記之使用人為陳中川，但實際使用人
    亦為伊。系爭土地上之工寮及土地公廟，係早已興建的，至
    於鐵皮屋2 幢、涼亭2 座及籃球架1 座，則係92年7 月間，
    因原座落系爭土地上的草屋會漏水，伊為了居住，因而改建
    的。亦即系爭土地，伊早於82年間即已占用並設置工作物，
    其後雖於92年7 月間有改建行為，但伊占用行為仍應已罹於
    10年之追訴權時效，而應為免訴判決等語。經查：
  (一)系爭第000-0000、000-0000號二筆土地，係於82年7 月7 日
    由第180-2 號土地所分割出，該土地於64年間起編定公告為
    森林區國土保安用地，此有屏東縣政府99年1 月15日屏府地
    用字第0990012043號函覆資料在卷可稽（見本院卷第62-7 4
    頁），而於82年間，因認為上開土地之保安林已無繼續存置
    之必要，而由屏東縣萬巒鄉公所辦理「屏東縣萬巒鄉○○○
    段國有原野地與區外保安林解除地清理測量計畫」，其後雖
    因故至今仍未解除保安林之編定，但因此曾辦理相關土地之
    測量查定，依當時製作之「國有原野地與區外保安林解除地
    清理測量計畫查定清冊」之記載，其中第000-0000號土地記
    載之使用人為被告，第000-0000號土地記載之使用人則為陳
    中川，此亦有屏東縣萬巒鄉公所99年2 月4 日屏巒鄉農字第
    0990001553號函所附之相關案卷在卷可稽（見本院卷第105-
    139 頁），及上開查定清冊影本附卷可憑（見本院卷第50、
    51頁）。另本案告訴機關即屏東林區管理處於以99年1 月21
    日以潮業字第0996510275號函覆稱：「本保安林原為屏東縣
    政府代管，迄至民國92年管理機關才變更為林務局，究為何
    時占用，本站並無資料可稽，然由屏東縣政府所轉交資料
    000-0000原占用人為陳中川，000-0000占用人為丁○○，另
    依屏東林區管理處92年移交前調查清冊所載亦由前述二位占
    用，所載占用為墾殖瓜類。」等語，有該函在卷可稽（見本
    院卷第75頁）。據上，應可認為系爭二筆土地，仍屬保安林
    地，且系爭二筆土地，均至少於82年間即已遭人占用墾殖農
    作物，其中第000-0000號土地當時之墾殖人即為被告等事實
    ，應可認定。
  (二)又證人即屏東林區管理處潮州工作站之區外保安林主辦人員
    乙○○於本院審理時證稱：伊自98年3 月間才調到潮州工作
    站，但依我們巡視員的報告，於97年12月23日調查時發現有
    新建的鐵皮屋，而依系爭土地於70年、92年間之空照圖都無
    此鐵皮屋，97年6 月的空照圖則有，系爭土地上上其他工作
    物，我們無法確定是何時建造，但依早期的空照圖顯示，系
    爭土地早期即有耕作的狀況，惟該鐵皮屋可以確定是新建的
    ，所以我們才只針對新建鐵皮屋部分提出告訴，但新建鐵皮
    屋的位置，仍在之前占用耕作的範圍內。再依92年間屏東縣
    政府移給我們的資料，系爭土地之占用人為被告本人，故我
    們對被告提出告訴等語（見本院99年4 月1 日審判筆錄，本
    院卷第159-161 頁）。而證人甲○○於本院審理時證稱：伊
    係占用第000-0000、1416、1425號等三筆土地，占用人於清
    查時登記為伊太太林秀蓮，伊記得當時清查係自80年間開始
    ，到82年間止，而伊占用的土地在被告占用的隔壁，伊印象
    中於80年左右，就見到被告在此耕作，他種冬瓜較多，有時
    被告與其父親一起耕作，有時被告一個人耕作等語（見本院
    99 年4月1 日審判筆錄，本院卷第162-163 頁）。又證人丙
    ○○於本院審理時證稱：伊父親為陳中川，伊父親於88年間
    去逝，但伊父親先前在附近土地耕作，使用的土地為第000-
    0000號，雖然之前的查定清冊上記載第000-0000號土地伊父
    親為使用人，但該筆土地伊父親實際上並無使用，而我們耕
    作的第000-0000號土地，距離第000-0000號土地約100 公尺
    左右，本案發生後，被告來我伊，伊才知道第000-0000號土
    地應該是被告在使用等語（見本院99年4 月1 日審判筆錄，
    本院卷第163-164 頁）。而上開3 位證人所證，均與上開查
    定清冊之記載相符，且渠等均與被告並無仇怨與利害關係，
    上開所為相符之證詞，應可採信。則據該等證人之證詞，可
    知系爭第000-0000、000-0000二筆土地，被告至少於82年間
    即已開始耕作使用，且其後雖然因新建鐵皮屋而遭告訴機關
    追訴，但該新建鐵皮屋之範圍，仍未超出被告原耕作土地之
    範圍內等事實，亦均可認定。
  (三)綜上所述，系爭第000-0000、000-0000號土地上，被告雖占
    用並設置有檢察官聲請簡易判決處刑書犯罪事實欄所載之工
    作物，但系爭二筆土地，被告至少於82年間起，即在其上占
    用耕作，亦即被告之占用墾殖及設置工作物行為，應於82年
    間即已完成，參諸上開說明，縱使被告其後仍有在墾殖範圍
    內新建工作物之行為，應仍係其於82年間竊佔、墾殖及設置
    工作物行為狀態之繼續，僅係被告於部分墾殖及設置工作物
    範圍內變更其使用方法，依上開說明，被告其後設置工作物
    或將原舊有工作物拆除後改建之所為，不構成另一新竊佔或
    違反森林法之犯罪，有關追訴權時效之起算，仍應以最初竊
    佔或違反森林法行為完成時即82年間為準。
五、再按行為後法律有變更者，適用行為時之法律，但行為後之
    法律有利於行為人者，適用最有利於行為人之法律，為95年
    7 月1 日修正施行之刑法第2 條第1 項所明定。查修正後刑
    法第80條第1 項，及修正前刑法第80條第1 項關於追訴權時
    效期間之規定不同，修正後刑法所定時效期間較長，表示行
    為人被追訴之期限較久，自屬對行為人不利，比較結果自以
    修正前刑法第80條較有利於行為人，而本件被告違反森林法
    第51條第1 項、第3 項之行為於82年間完成，其追效權時效
    之計算，應適用修正前刑法第80條之規定。從而，本案檢察
    官認被告涉犯森林法第51條第1 項之於他人林地內擅自墾殖
    或占用罪嫌，該罪之法定刑為6 月以上5 年以下有期徒刑、
    得併科新臺幣60萬元以下之罰金，則其追訴權時效期間，依
    修正前刑法第80條第1 項第2 款規定為10年。
六、綜上所述，被告至少自82年間某日起，即開始占用系爭保安
    林地墾殖及設置工作物，縱於92年7 月間在其占用範圍內變
    更使用方法，而設置上開工作物，揆諸上開說明，其違反森
    林法犯行仍應於82年間即已完成，故應自該時起算該罪之10
    年追訴權時效。準此，本件被告違反森林法第51條第1 項犯
    罪之追訴權時效應於92年間即已消滅，告訴機關於98年6 月
    19日始發函森林暨自然保育警察隊屏東分隊偵辦，有該函在
    卷可憑（見警卷第8 頁），屏東縣政府警察局於98年8 月4
    日始移送臺灣屏東地方法院檢察署檢察官偵辦，檢察官於98
    年11月6 日偵結聲請簡易判決處刑，於同年月24日到達本院
    ，早已罹於追訴權時效，依刑事訴訟法第302 條第2 款規定
    ，本件應諭知免訴之判決。原審未察，遽對被告論罪科刑，
    容有未恰，被告上訴指摘原判決不當，為有理由，自應撤銷
    原判決，並依法諭知被告免訴之判決。
七、末按檢察官聲請以簡易判決處刑之案件，經法院認為有第45
    1 條之1 第4 項但書之情形者，應適用通常訴訟程序審判之
    ，刑事訴訟法第452 條定有明文；且對於簡易判決之上訴，
    準用刑事訴訟法第3 編第1 章及第2 章之規定，管轄第二審
    之地方法院合議庭受理簡易判決上訴案件，應依通常程序審
    理。其認案件有刑事訴訟法第452 條之情形者，應撤銷原判
    決，逕依通常程序為第一審判決，法院辦理刑事訴訟簡易程
    序案件應行注意事項第14項亦規定詳盡。本件經本院審理後
    ，認被告應為免訴之諭知，已如前述，而有刑事訴訟法第45
    1 條之1 第4 項但書第3 款之情形，故依前揭規定，應由本
    院合議庭逕依通常程序審理後，自為第一審判決，檢察官或
    被告如不服本判決，仍得於法定上訴期間內，向管轄之第二
    審法院提起上訴，附此敘明。
據上論斷，應依刑事訴訟法第452 條、第455 條之1 第1 項、第
3 項、第369 條第1 項、第364 條、第302 條第2 款前段，判決
如主文。
本案經檢察官潘國威到庭執行職務。
中    華    民    國    99    年    4     月    29    日
                    刑事第三庭  審判長法  官  邱明弘
                                      法  官  李珮妤
                                      法  官  陳怡先
以上正本證明與原本無異。
如不服本判決應於收受送達後10日內向本院提出上訴書狀，並應
敘述具體理由；如未敘述上訴理由者，應於上訴期間屆滿後20日
內向本院補提理由書（均須按他造當事人之人數附繕本）「切勿
逕送上級法院」。
中    華    民    國    99    年    4     月    29    日
                                      書記官  溫訓暖

司法院資訊處製作；財團法人民間司法改革基金會備份。
